最高法院刑事判決　　　　　　　　　　　　　　　八十七年度台上字第三六六二號
　　上　訴　人　甲○○
　　選任辯護人　徐揆智律師
右上訴人因殺人案件，不服台灣高等法院台南分院中華民國八十六年二月二十五日第
二審判決（八十五年度上訴字第一四七四號，起訴案號：台灣台南地方法院檢察署八
十四年度偵字第一一八八○號），提起上訴，本院判決如左：
    主  文
原判決撤銷，發回台灣高等法院台南分院。
    理  由
本件原判決認定上訴人甲○○與第一審共同被告劉滿麟、張永利（以上二人均經第一
審法院判處殺人罪刑確定）均係台南巿安南區北上海舞廳之幹部，於民國八十四年十
一月六日凌晨四時許下班後，與該舞廳內之工作人員周怡君、陳淑媜、湯雅淑等三十
餘人，前往台南市○區○○○路一段二一六號之黃金拍檔ＫＴＶ店內唱歌聚會，迄同
日十時許唱畢欲離去，適周怡君之男友即被害人許文信久候周女下班未返，聞訊心生
不滿，而攜帶改造之仿ＣＯＬＴ廠半自動玩具手槍一枝及改造子彈數發，趕至該ＫＴ
Ｖ店欲帶周女離開，在ＫＴＶ店大門口與劉滿麟、周怡君等人相遇，雙方一言不合而
發生口角，被害人進而與劉滿麟互毆，劉滿麟以該ＫＴＶ店大門口之煙灰缸擲打被害
人，被害人不敵，於逃跑中回身以所持上開改造手槍向劉滿麟射擊，劉滿麟見狀急忙
閃開，上訴人及張永利聞聲追出大門，與劉滿麟共同追逐被害人，被害人見狀又回身
以該槍枝向上訴人及劉滿麟、張永利等三人射擊二發，其中一發未擊中，一發擦傷張
永利右大腿，上訴人等三人益加憤怒，乃共萌殺人之犯意，以分頭包抄之方式繼續追
逐被害人至該ＫＴＶ店後方後空地，劉滿麟見被害人摔倒即撲上前去與之扭打在一起
，上訴人及張永利於同時追至，三人乃合力圍毆許文信，劉滿麟將被害人之槍奪下後
，以該槍向被害人射擊一發（射中被害人左手臂內側距離肩膀十二公分處），再以槍
柄猛擊被害人之頭部多下，並與張永利拳打腳踢被害人身體多處，被害人之頭部因遭
重擊大量流血而不支倒地，上訴人等三人仍繼續毆打，嗣周女追來見狀抱起被害人，
並哭喊制止上訴人再繼續以腳踢被害人，上訴人等始罷手，而後上開舞廳其他人員陳
淑媜等人陸續趕到，周女乃與陳淑媜共同將被害人送醫急救，惟被害人因頭部多處鈍
傷導致擴散性蜘蛛膜下出血等傷而不治死亡，嗣警據報趕抵現場處理，扣得前開手槍
一把及改造子彈二發（其中一發無殺傷力）等情。因而維持第一審論處上訴人共同殺
人之判決，駁回上訴人在原審之上訴；固非毫無見地。
惟查：（一）刑事訴訟採實質真實發現主義，審理事實之法院應予調查之證據，不以
當事人聲請者為限，凡與待證事實有關之證據，均應依職權調查，方足發現真實，否
則仍難謂無刑事訴訟法第三百七十九條第十款所稱應於審判期日調查之證據而未予調
查之違法。又共同實施犯罪之行為人，必須在合同意思範圍以內，各自分擔犯罪行為
之一部，相互利用他人之行為，以達其犯罪之目的，始對於全部所發生之結果，共同
負責；如實施犯罪時，一方意在殺人，一方意在傷人，即不能以其同時在場而令實施
傷害者，亦負共同殺人責任。本件上訴人迭於偵審中否認有殺人情事，辯稱：伊僅跟
在劉滿麟、張永利之後，跑至現場觀看，到達時因被害人已倒在地上，而以腳踢其屁
股看有無反應，並未毆打被害人云云；而依原判決認定之事實，被害人係因頭部多處
鈍傷導致擴散性蜘蛛膜下出血不治死亡，且僅劉滿麟一人搶下被害人所持槍枝朝被害
人射擊一槍並以槍柄猛擊其頭部，上訴人及張永利係徒手毆打被害人，復未利用劉滿
麟以上開槍彈殺害被害人之行為；然查劉滿麟於警訊供稱：「張永利、甲○○聽見槍
聲也一起追出來，我們三人就一起追許文信至ＫＴＶ店旁的空地，這時許文信還連續
朝我們開了兩槍，一槍打中了張永利的右大腿，一槍被我們閃過，我就即刻撲向許文
信身上將他的槍搶過來後，就拿槍拖毆打許文信的後腦部，這時張永利與甲○○二人
也追趕到，並由張永利徒手出拳毆打許文信的頭部，甲○○就用腳踢許文信的身體，
直至許文信說對不起後，我們才停止毆打」等語（見警六二○號卷第五頁反面），張
永利在警訊供稱：「劉滿麟與許文信在ＫＴＶ門口發生毆打衝突，這時我聽見一聲槍
響，就與甲○○即時衝出ＫＴＶ大門口幫忙劉滿麟追許文信，這時許文信又持槍朝我
們三人開槍，第一槍被我們閃過，第二槍就打到我右大腿擦傷，這時已追到ＫＴＶ旁
的空地，劉滿麟就先撲上去搶許文信手中的槍枝，而後（我）也追到幫忙搶槍枝，並
徒手出拳毆打許文信的頭部叫他把槍枝繳出來，追趕到的甲○○也參與搶槍，他也有
出手毆打許文信，至於打在何處我不知道」等語（同上警卷第九頁反面）。是劉滿麟
之以上開槍枝射擊被害人及以槍柄擊打其頭部是否為其與上訴人等合同意思範圍內，
即非無疑，茍未在上訴人等間之合同意思範圍內，係劉滿麟另行起意，而被害人又係
因頭部多處鈍傷導致擴散性蜘蛛膜下出血死亡，則被害人頭部所受傷害，除以槍柄擊
打所造成以外，是否有以手毆擊所引起者﹖上訴人是否出手毆擊被害人頭部﹖毆擊被
害人頭部將之殺害是否為上訴人等之合同意思範圍內﹖凡此俱與認定上訴人是否應負
殺人罪責，至關重要；又茍上訴人等就毆擊被害人頭部將之殺害有意思之聯絡，而上
訴人復參與被害人槍枝之奪取，則劉滿麟於搶得槍枝以之射擊被害人並毆擊其頭部，
能否謂非上訴人殺被害人之方法，而係劉滿麟臨時起意，不在合同意思範圍內，無庸
令上訴人負持有該槍彈刑責，亦非無研求之餘地。原審未予詳查慎斷，徒以劉滿麟持
上開槍枝對被害人射擊一發並以槍柄猛擊其頭部，上訴人在場可預見被害人可能死亡
，竟未予阻止，反而參與毆打被害人，但劉滿麟之持有槍彈係臨時起意等詞，遽認上
訴人僅有殺人犯行而為判決，自有應於審判期日調查之證據未予調查之違誤。（二）
有罪之判決書，須先認定犯罪事實，而後於理由內敘明其認定犯罪所憑之證據，方足
以論罪科刑；如所認定之事實與其理由不相適合，或理由之說明前後矛盾，均屬理由
矛盾；如所載理由不備，則屬所謂判決不載理由。原判決之理由欄既載稱「上訴人等
追逐被害人至工地由劉滿麟搶下上開槍枝後，劉滿麟以該槍對被害人射擊一發，並以
槍柄猛擊其頭部，上訴人在場自可預見被害人可能死亡，竟未予阻止，反而參與毆打
被害人，致被害人頭部受傷大量流血不支倒地，猶不罷休，仍繼續毆擊被害人，足見
上訴人等三人均有殺人犯意之聯絡及部分行為之分擔」等語，又載稱「上訴人等不計
後果，分別或同時或以槍柄重擊被害人頭部或以拳腳毆擊其身體，並持改造手槍朝已
躺在地上之被害人射擊，致使被害人受有前述傷害不治死亡，足見上訴人等攻擊被害
人時用力甚猛，殺意至堅，益見其等均有致被害人於死之決心」云云，顯認上訴人有
利用劉滿麟以上開槍彈對被害人射擊並以槍柄猛擊其頭部之行為，但其結論卻稱劉滿
麟自被害人身上搶得上開槍彈而持有之行為，係臨時發生之個人行為，所認定之事實
，亦無上訴人利用劉滿麟以上開槍枝殺被害人之行為，則其認定之事實與理由即不相
適合，理由之說明亦前後矛盾，自有理由矛盾之違誤；又劉滿麟於第一次警訊供稱追
至空地僅其一人搶取被害人之槍將之擊傷，無其他人等語（見同上警卷三頁背面及四
頁正面），此項有利於上訴人之證據，何以不足採納，原判決並未說明其理由，亦嫌
理由欠備。（三）沒收係屬從刑之一種，附隨於主刑而存在。原判決既認定上訴人並
未利用劉滿麟持上開槍彈為殺害被害人之行為，即上訴人未與劉滿麟共同持有上開槍
彈，則第一審判決就扣案之槍彈對上訴人宣告沒收，自有適用法則不當之違誤，乃原
判決竟不予撤銷改判，以資糾正，亦有違刑事訴訟法第三百六十九條第一項前段之規
定。（四）卷宗內之筆錄及其他文書可為證據者，應向被告宣讀或告以要旨，證物應
提示被告，令其辨認，如係文書而被告不解其意義者，應告以要旨，此項程序為公開
審判期日所應踐行者，亦為第二審程序所準用，否則即係於審判期日所應調查之證據
未予調查，若採為裁判基礎，其判決當然違背法令。卷查原審於八十六年二月二十八
日審判期日，對於證人陳賢弘證言及第一審共同被告劉滿麟之供述暨檢察官勘驗、解
剖筆錄，僅提示令上訴人陳述意見，而未向上訴人宣讀或告以要旨，按之前開說明，
該等筆錄即屬未經合法調查之證據，依刑事訴訟法第一百五十五條第二項規定，不得
作為判斷之依據，乃原審竟採取陳賢弘、劉滿麟在警訊及偵查中之供證暨檢察官勘驗
、解剖筆錄資為判決基礎，自難謂為適法。以上諸端，或為上訴意旨所指摘，或為本
院得依職權調查之事項，應認原判決有撤銷發回更審之原因。
據上論結，應依刑事訴訟法第三百九十七條、第四百零一條，判決如主文。
中      華      民      國    八十七    年      十      月    二十九    日
                              最高法院刑事第十一庭
                                  審判長法官  曾  有  田
                                        法官  林  永  茂
                                        法官  陳  宗  鎮
                                        法官  劉  介  民
                                        法官  魏  新  和
      右正本證明與原本無異
                                              書  記  官
中      華      民      國    八十七    年     十一     月      三      日
